【裁判字號】    90,上訴,1234
【裁判日期】    901206
【裁判案由】    殺人
【裁判全文】
臺灣高等法院臺南分院刑事判決        九十年度上訴字第一二三四號  Ａ
      上  訴  人
      即  被  告  戊  ○  ○
      選任辯護人  何  建  宏
右上訴人因殺人案件，不服國防部南部地方軍事法院九十年度和判字第二五四號中華
民國九十年六月七日第一審判決（起訴案號：國防部南部地方軍事法院檢察署八十九
年度平偵（三）字第五三一號），提起上訴，經國防部高等法院高雄分院移送本院審
理，本院判決如左：
      主      文
原判決撤銷。
戊○○共同殺人，處有期徒刑壹拾貳年。
扣案機車大鎖壹把及西瓜刀陸把沒收。
      事      實
一、戊○○（八十八年九月六日入伍服兵役，至九十年八月十八日退伍）原係空軍某
    聯隊車輛中隊一兵，入伍前，於八十七年五月三十日十八時許，與少年乙○○
    （七十年四月十九日生）、丙○○（七十一年四月二十一日生）、甲○○（七十
    年八月十二日生）、己○○（七十年七月十二日生）（以上四人所涉殺人罪，經
    本院九十年度上訴字第四一三號判決分別判處有期徒刑十三年、十二年、十二年
    及十年）及郭彥甫（六十九年十月二十三日生）、洪偉智（七十一年七月十四日
    生）（另案由台灣台南地方法院審理中）、蘇聖夫、洪健鈞、楊菁惠、楊鎮岳、
    李俊龍、林瑞賢及不詳姓名情少年等十餘人，前往台南市東區「你會紅ＫＴＶ」
    唱歌飲酒，結束後相邀分別騎乘機車遊蕩，並由戊○○將持有七把「西瓜刀」除
    自己留下一把外，餘六把分發給乙○○、丙○○、甲○○、洪偉智及郭彥甫、楊
    鎮岳等六人，先為預藏。嗣於翌（三十一）日零時四十分許，乙○○、丙○○、
    甲○○、己○○、戊○○、郭彥甫、洪偉智等七人與楊鎮岳、林瑞賢、蘇聖夫、
    洪健鈞、楊菁蕙及數名不詳姓名之人途經台南市○○路○段五三六號前，適壬○○與吳志雄、邱永順、林俊賢、戴宛伶等人亦騎乘機車行經該處。乙○○喊叫戴
    宛伶之綽號「碗粿」，並以車隊將壬○○等圍住，壬○○等乃停車了解情況，見
    乙○○等人持有西瓜刀，乃分散逃避。不料戊○○、乙○○、丙○○、己○○、
    甲○○與郭彥甫、洪偉智竟萌生共同殺人之犯意聯絡，先由己○○以機車大鎖丟
    向壬○○，再由戊○○、乙○○、丙○○、甲○○、郭彥甫、洪偉智等分持西瓜
    刀追殺壬○○，壬○○逃避不及，致頭部、背腰臀部、胸腹部、及右手掌背部等
    處遭砍傷倒地，受有頭枕部左右橫向八Ｘ二公分砍割傷，頭枕下部上下走向五Ｘ
    二公分割傷，左肩背部上下走向二十三點一九公分Ｘ四Ｘ四點七公分砍割傷，與
    肩線齊脊椎部上下走向二十四Ｘ二點七Ｘ三公分砍割傷，右肩峰背部一、七點鐘
    走向中線十二公分處二十六Ｘ二Ｘ四公分砍割傷，左肩胛下部左胸外側後一、七
    點鐘走向中線二十三公分處十七Ｘ三Ｘ四公分砍傷肋骨砍斷，椎、右肩胛下部左
    右橫向中線二十五公分處十四Ｘ四公分砍割傷，右胸外側、右肩胛下部左右橫向
    中線三十五公分處十二Ｘ二公分砍割傷，右腹側部、右腰部左右橫向中線四十五
    公分處十六Ｘ四Ｘ三公分砍割傷，右胸外側後下部至脊椎部左右橫向中線四十公
    分處十八點五Ｘ四Ｘ四公分砍割傷腎臟外露及肋骨砍斷，脊椎至右臀上方十、四
    點鐘方向中線五十六公分處十四Ｘ二Ｘ二公分砍割傷伴一點五Ｘ一公分砍傷，左
    臀上方左右橫向七點五Ｘ二公分砍割傷，左腹側二Ｘ一公分割傷，右手掌背部十
    字型砍割傷分別為十Ｘ四公分、七Ｘ四公分指骨砍斷等傷害。戊○○、乙○○、
    丙○○、己○○、甲○○等人見壬○○倒地，迅即騎乘機車逃逸。吳志雄逃離現
    場後，通知壬○○之兄葉秋龍一同返回現場，將壬○○送醫，然壬○○仍於八十
    七年五月三十一日上午三時許，因背胸多處刀傷合併失血性休克不治死亡。
二、迨戊○○入伍後，台南市警察局第三分局接獲密報，循線於八十九年四月二十日
    拘提共犯乙○○到案後，依李員供述及相關證據查覺戊○○涉有重嫌，於八十九
    年四月二十九日十時許，持台灣台南地方法院檢察署檢察官簽發之拘票，將服役
    中之郭員拘提到案，並解送國防部南部地方軍事法院檢察署軍事檢察官偵查起訴
    ，移付國防部南部地方軍事法院審理。
      理      由
一、按犯罪在任職服役前，發覺在任職服役中者，由軍法機關追訴審判；但案件在追
    訴審判中而離職離役者，初審案件應移送該管第一審之法院，上訴案件應移送該
    管第二審之法院審判，軍事審判法第五條第一項定有明文。查本件被告犯罪時間
    在服兵役前即八十七年五月三十一日，其後於八十八年九月六日入伍服兵役，在
    服兵役期間於八十九年四月二十日為警察機關發覺前述犯行，核符首揭法條第一
    項前段規定，由國防部南部地方軍事法院檢察署軍事檢察官偵查起訴，經國防部
    南部地方軍事法院判決後，被告不服該判決，於九十年七月三日提起第二審上訴
    國防部高等法院高雄分院，嗣因被告於九十年八月十八日退伍離役，該分院乃依
    軍事審判法第五條第一項但書之規定，移送本院，本院對之自有審判權，合先
    明。
二、上訴人即被告戊○○對其於案發時在現場之事實固不否認，惟辯稱：並無持刀參
    與圍殺壬○○，我距案發現場尚有十幾公尺，他們所持西瓜刀非我所發給，我也
    沒有拿西瓜刀，是乙○○要咬我的云云。
三、經查：
  (1)按共同正犯之意思聯絡，不限於事前有所協議，其於行為當時，基於相互之認識
    ，以共同犯罪之意思參與者，亦無礙於共同正犯之成立（最高法院七十三年度台
    上字第一八八六號判例參照）。被告戊○○與乙○○等人持戊○○所分發的西瓜
    刀砍殺壬○○之經過，已據共犯乙○○於警訊時供承：「戊○○在『你會紅ＫＴ
    Ｖ』停車場內拿出西瓜刀數把分給大夥，當時戊○○也分一把給我，然後大家相
    邀四處遊蕩，經過安中路一段『安中城ＫＴＶ』前遇到另一車隊，對方騎機車超
    過我們車隊，我當時看見他們車隊內有一位女生叫『碗粿』，我順口叫了聲『碗
    粿』，引起對方不滿，當時壬○○的機車停下，向我走來，對我謾罵三字經：：
    ，當時我略有酒意，又見壬○○手插在肚子那裡（我以為他要拔槍），我一時心
    急拿起刀向壬○○砍下，壬○○即時轉身，我一刀就砍中他的背上，我的同夥就
    拔刀助陣，大家就一同圍殺壬○○至倒下，我記得當時圍殺壬○○有三、四個，
    我記得圍殺的人除我外，尚有甲○○及丙○○，其餘在場人我不知道還有那個人
    加入圍殺。」等情（見警卷八十九年四月二十日乙○○警訊筆錄）。共犯丙○○
    則自白稱：「當時我看見乙○○與死者（壬○○）因呼喊壬○○同行之女子，致
    壬○○不悅，且壬○○手插在肚子那裡作勢要拔槍的樣子，乙○○便持西瓜子砍
    殺壬○○背部一刀，我便持刀與另一不詳男子持刀，：：，我砍殺壬○○大腿一
    刀，：：另不詳男子亦持西瓜刀砍殺壬○○，我只知乙○○持西瓜刀砍殺壬○○
    好幾刀。」（見警卷訊八十九年四月二十一日丙○○警訊筆錄），核與乙○○之
    供述一致。
  (2)被告戊○○持有西瓜刀七把，除自己留下一把外，餘五把分發給乙○○、丙○○
    、甲○○、洪偉智、郭彥甫等五人砍殺（楊鎮岳亦分得一把，惟並無證據證明楊
    鎮岳有持刀參與砍殺被害人之構成要件行為），被告戊○○本人並參與砍殺行為
    ，此已據共犯乙○○、甲○○於警訊時供述被告戊○○拿七把西瓜刀分與乙○○
    等人屬實，而現場目擊證人楊鎮岳於警訊時證稱：「在場圍殺有乙○○持西瓜刀
    、戊○○持西瓜刀、己○○持機車大鎖、甲○○持西瓜刀、郭彥甫持西瓜刀、洪
    偉志（志為智之誤）持西瓜刀：：。乙○○看見壬○○車隊內有一位女子綽號叫
    『碗粿』名字，而引起壬○○不滿下車理論後要打架時，就當場遭乙○○等六人
    各持西瓜刀及機車大鎖，圍殺壬○○身上多處砍殺傷重倒地後，大家一蜂窩順著
    安中路逃逸。」（見警卷八十九年四月二十日楊鎮岳警訊筆錄）；另證人楊菁蕙
    （現改名為辛○○）於警訊時亦證稱；「肉雞（戊○○之綽號）叫人抱一堆西瓜
    刀分結大家，我叫老虎不要拿，誰知他接過手後放在前面的腳踏板上，肉雞又說
    繼續兜風並去找仇家：：。我當時聽到叫聲回頭看到『弟仔』、『肉雞』在砍人
    ，其他的我不認識也不清楚有無砍人。」（見警卷八十九年四月二十日楊菁蕙警
    訊筆錄），參酌被告戊○○亦坦承案發後隔日即召集乙○○等人商議賠償事宜，
    則被告若無涉案圍殺被害人，何須急欲出面磋商善後賠償事宜？雖共犯乙○○、
    證人楊鎮岳及楊菁惠等人，於偵查中或原審到庭翻異前供，附和被告供詞陳稱，
    案發當時戊○○並不在圍殺現場，且未參與持刀圍殺壬○○等語，惟以彼等中或
    為本案共犯，或為被告之好友，彼等翻異前供之詞，顯係事後迴護被告之詞，難
    以採信。又證人丁○○於本院調查時證稱：案發後被約談人家長有會商要如何處
    理，乙○○的母親說刀子是放在他兒子的床頭櫃旁邊，是她兒子乙○○帶出去的
    ，我太太向她說為何不把刀子去掉，不然也不會發生這種事情等語，惟證人即參
    與會商之朱燕玉於本院調查時證稱：我不知道西瓜刀是誰買及誰保管的，也沒有
    聽到什麼訊息等語，而證人即乙○○之母親江美惠於原審即否認與其他家屬會商
    時，其有提及本案所使用之刀械為其子持有並帶出去之語〈見國防部南部地方軍
    事法院卷（一）第一二二頁背面〉，則證人丁○○上開證詞，顯非有據。證人己○○於本院調查時稱：被告叫我們走，他也是跟我們一起走，他與我們走得很近
    等語；然又稱：壬○○被砍殺之前，我就走開了，沒有在兇殺現場等語，但被告
    並不否認案發時在現場之事實，證人己○○所言顯有出入，況證人己○○自稱其
    不在案發現場目睹狀況，則其證言難作為被告有利之證據。綜上所述，足見被告
    戊○○所辯為卸責之詞，不足採信，其有提供刀械，並參與砍殺被害人壬○○之
    犯行，事證明確，應可認定。
  (3)共犯丙○○於國防部南部地方軍事法院供稱：刀械係林瑞賢和被告戊○○一起去
    購買〈見國防部南部地方軍事法院卷（一）第一八六頁〉，證人林瑞賢證稱：刀
    子是由戊○○載我及乙○○，由乙○○下車購買的〈見同上卷（一）第二○七頁
    反面〉，兩人所稱購買刀械情形雖不完全符合，然被告戊○○有參與購買刀械，
    則是一致。又據共犯乙○○、甲○○供承：七把西瓜刀由戊○○所提供，分別由
    彼等及丙○○、洪偉智、洪健智等人所拿，戊○○也拿一把等情〈見警卷八十九
    年四月二十日乙○○警訊筆錄、國防部南部地方軍事法院檢察署偵查卷第八十九
    、九十頁、國防部南部地方軍事法院卷（二）第四十三至五十頁〉；另證人楊菁
    惠亦證稱：「肉雞（戊○○之綽號）叫人拿一堆西瓜刀分給大家，並說繼續兜風
    去找仇家」、「去ＫＴＶ前，戊○○並有拿一把西瓜刀給郭彥甫」（見八十九年
    四月二十日警訊筆錄、偵查卷第一○八頁），是本案所用之西瓜刀被告戊○○有
    參與價購後，再由被告戊○○管有發給同夥，殆無疑議。
  (4)共犯甲○○亦持刀參與砍殺之事實，已據共犯乙○○於警訊、另案偵查中及一審
    供稱：「我記得圍殺的人除我外，尚有甲○○及丙○○，：：」（見警卷八十九
    年四月二十日乙○○警訊筆錄）、「甲○○、丙○○有上去砍。」、「甲○○、
    丙○○確實有持刀砍人，砍幾刀不知道」（見本院卷附本院九十年度上訴字第四
    一三號刑事判決書影本記載）；共犯丙○○於偵查中亦供承「我及乙○○、甲○○是拿西瓜刀，：：，乙○○先用刀砍他，沒砍到再用腳踢倒他，乙○○就用刀
    一直砍，我也過去砍了一刀，甲○○有砍，但不知砍幾刀。」（見同上判決）；
    另證人楊鎮岳於警訊時證稱「甲○○」持西瓜刀砍殺被害人（見警卷八十九年四
    月二十日楊鎮岳於警訊筆錄），可見共犯甲○○亦有參與殺人無訛。
  (5)共犯己○○亦有參與右揭共同殺人之犯行，業據共犯丙○○供稱：「乙○○就衝
    下去，我們（丙○○、甲○○）也跟著衝下去。我及甲○○、乙○○是拿西瓜刀
    ，己○○拿大鎖，乙○○先用刀砍他（壬○○），沒砍到，再用腳踢倒他，乙○○就用刀一直砍，我也過去砍了一刀，甲○○有砍，但不知砍幾刀，己○○用大
    鎖丟，但沒有丟到人。」；共犯乙○○於警訊中供稱：「戊○○在『你會紅ＫＴ
    Ｖ』停車場內拿出西瓜刀數把分給大夥，當時戊○○也分一把給我，然後大家相
    邀四處遊蕩：：」等語。另現場目擊證人楊鎮岳於警訊及偵查中證稱：「在場圍
    殺有乙○○持西瓜刀、戊○○持西瓜刀、己○○持機車大鎖、甲○○持西瓜刀、
    郭彥甫持西瓜刀、洪偉志（志為智之誤）持西瓜刀：：。乙○○看見壬○○車隊
    內有一位女子綽號叫『碗粿』名字，而引起壬○○不滿下車理論後要打架，時就
    當場遭乙○○等六人各持西瓜刀及機車大鎖圍殺壬○○身上多處砍殺傷重倒地後
    ，大家一蜂窩順著安中路逃逸。」（見前引筆錄），證人楊菁蕙於警訊中證稱：
    肉雞（戊○○之綽號）把一堆西瓜刀分給大家：：，肉雞又說繼續兜風並去找仇
    家：：等語。由此可見，被告戊○○與乙○○、丙○○、甲○○、郭彥甫、洪偉
    智及己○○等人，由在未與被害人相遇前，即在「你會紅ＫＴＶ」分發西瓜刀，
    彼此間顯有準備尋仇之默契，至為灼然。嗣於遇被害人後，即分持西瓜刀及機車
    大鎖圍殺被害人，致被害人於死，足見被告戊○○與乙○○、丙○○、甲○○、
    郭彥甫、洪偉智、己○○等七人，於案發當時始彼此萌生殺人之犯意聯絡，方分
    別下手實施殺害行為，微論其等皆有下手實施殺人犯行，應皆成立殺人罪之共同
    正犯。縱僅在旁阻擋被害人逃脫以利砍殺，亦應成立殺人罪之共同正犯，應無疑
    義，查被告己○○既之前在「你會紅ＫＴＶ」停車場時，有參與尋仇之默契，嗣
    後所持機車大鎖，堅硬擊打可致人於死，顯無問題；且又係首先發難而下手實施
    （即首先朝被害人丟大鎖）之人，自係與其他戊○○等六人有犯意聯絡而由他人
    分擔實施殺人之犯行，依法仍應負共同殺人罪責。
  (6)被害人壬○○遭被告戊○○與乙○○、丙○○、甲○○、郭彥甫、洪偉智等人持
    刀砍傷，致因背胸多處刀傷併失血性休克而死亡，此有台灣台南地方法院檢察署
    檢察官督同法醫師相驗屬實，製有勘驗筆錄、驗斷書、相驗案件報告、相驗屍體
    證明書、死亡證明書、相驗照片三十張等在卷可稽。依上揭驗斷書，被害人壬○○受傷部位包括頭枕部左右橫向八Ｘ二公分砍割傷，頭枕下部上下走向五Ｘ二公
    分割傷，左肩背部上下走向二十三點一九公分Ｘ四Ｘ四點七公分砍割傷，與肩線
    齊脊椎部上下走向二十四Ｘ二點七Ｘ三公分砍割傷，右肩峰背部一、七點鐘走向
    中線十二公分處二十六Ｘ二Ｘ四公分砍割傷，左肩胛下部左胸外側後一、七點鐘
    走向中線二十三公分處十七Ｘ三Ｘ四公分砍傷肋骨砍斷，椎、右肩胛下部左右橫
    向中線二十五公分處十四Ｘ四公分砍割傷，右胸外側、右肩胛下部左右橫向中線
    三十五公分處十二Ｘ二公分砍割傷，右腹側部、右腰部左右橫向中線四十五公分
    處十六Ｘ四Ｘ三公分砍割傷，右胸外側後下部至脊椎部左右橫向中線四十公分處
    十八點五Ｘ四Ｘ四公分砍割傷腎臟外露及肋骨砍斷，脊椎至右臀上方十、四點鐘
    方向中線五十六公分處十四Ｘ二Ｘ二公分砍割傷伴一點五Ｘ一公分砍傷，左臀上
    方左右橫向七點五Ｘ二公分砍割傷，左腹側二Ｘ一公分割傷，右手掌背部十字型
    砍割傷分別為十Ｘ四公分、七Ｘ四公分指骨砍斷。被告乙○○、丙○○、甲○○
    、戊○○、郭彥甫、洪偉智等人，分持西瓜刀利刃砍殺被害人壬○○頭部、背腰
    臀部、胸腹部等重要部位多刀，均為人體之致命部位，不論對任一部位持刀加以
    戕害，均足以發生使人喪失生命結果，然被告等人竟持刀先後均對人體之致命部
    位不斷攻擊，且刀深見骨，甚至將肋骨砍斷，足見其下手之猛、用力之重，已可
    認定係以殺人之犯意而持刀殺害被害人壬○○。而被害人壬○○之死亡，確係被
    告戊○○與乙○○等人共同持西瓜刀共同砍殺所致，而有相當因果關係。
  (7)綜上所陳，被告戊○○與乙○○、丙○○、己○○、甲○○、郭彥甫、洪偉智參
    與圍殺被害人壬○○之事實，應可認定。至被告聲請傳訊證人庚○○、癸○○及
    調取己○○在羈押期間家屬接見錄音帶及接見記錄簿等，並提出私自錄音之錄音
    帶一捲，因本件事證已明確，無再為傳訊、調取之必要；又為證明某事，不免有
    串同故為錄音之嫌，亦無播聽該提出錄音帶之必要，附為明。
四、核被告戊○○所為，係犯刑法二百七十一條第一項之殺人罪嫌。被告戊○○與共
    犯乙○○、丙○○、己○○、甲○○、郭彥甫及洪偉智等人，有犯意之聯絡及行
    為之分擔，均為共同正犯。原審因認被告犯行罪證明確予以論罪科刑，雖非無見
    ，惟查原審法院僅認被告與乙○○、丙○○、甲○○為共同正犯，漏為論列己○○、郭彥甫及洪偉智為共同正犯，尚有未洽。被告上訴意旨仍執陳詞否認其有參
    與殺人，雖不足採，但原判決既有可議之處，即無可維持，應由本院將原判決撤
    銷改判。因此審酌被告戊○○與乙○○等人至ＫＴＶ飲酒作樂後，成群結黨攜械
    騎乘機車遊蕩尋釁，與被害人壬○○並無深仇大恨，僅因細故即逞強鬥狠，奪取
    人命，罪業至重，且手段殘暴，毫無憐憫之心，案發後又未與被害人家屬達成民
    事上和解，惟於犯案時才滿十八歲，年輕識淺，智慮淺薄，及非首先持刀殺害被
    害人等一切情狀，量處如主文第二項所示之刑，以資懲儆。另案扣案機車大鎖乙
    把係共同正犯己○○所有並用以犯罪所用之物，已據己○○於警訊中供明，依法
    宣告沒收。又被告戊○○與共同下犯乙○○、丙○○、甲○○、洪偉智、郭彥甫
    等砍殺被害人之西瓜刀六把為被告戊○○所有，雖未扣案，惟不能證明已滅失，
    仍依法宣告沒收。
據上論斷，應依軍事審判法第五條第一項，刑事訴訟法第三百六十九條第一項前段、
第三百六十四條、第三百七十一條、第二百九十九條第一項前段、刑法第二十八條、
第二百七十一條第一項、第三十八條第一項第二款，判決如主文。
本案經檢察官洪泰文到庭執行職務。
中    華    民    國      九十      年      十二      月      六        日
                                  臺灣高等法院臺南分院刑事第一庭
                                      審判長法官  黃    三    哲
法官  王    浦    傑
                                            法官  陳    珍    如
右正本證明與原本無異。
如不服本判決，應於判決送達後十日內向本院提出上訴狀，其未敘述理由者並應於提
出上訴狀後十日內向本院補提理由書（應附繕本)。
                                      法院書記官  陳    淑    貞
中    華    民    國      九十      年      十二      月        七      日
附錄本案論罪科刑適用之法條：
刑法第二百七十一條第一項：
殺人者，處死刑、無期徒刑或十年以上有徒刑。


司法院資訊處製作；財團法人民間司法改革基金會備份。
